【裁判字號】    91,訴,2316
【裁判日期】    920603
【裁判案由】    撤銷贈與等
【裁判全文】
臺灣板橋地方法院民事判決  九十一年度訴字第二三一六號
    原      告  中租迪和股份有限公司
    法定代理人  乙○○
                          送達.
    訴訟代理人  丙○○    台北市○○○路五十六號四樓
    被      告  丁○○    住台北縣中和市○○路一四二巷二之三號
                甲○○    住台北縣中和市○○路一四二巷二之三號
右當事人間請求撤銷贈與等事件，本院判決如左：
    主      文
被告甲○○與丁○○間於民國九十一年三月十四日就座落地號為臺北縣中和市○○○
段二一一之十六號土地，所有權應有部分為四分之一，及其地上建物第六五一建號門
牌號碼為臺北縣中和市○○路一四二巷二之三號所有權全部之贈與行為應予撤銷。
被告甲○○應將前開不動產於民國九十一年四月二日以贈與為原因所為之所有權移轉
登記塗銷。
訴訟費用由被告連帶負擔。
    事      實
甲、原告方面：
一、聲明：
  （一）被告甲○○與被告丁○○間就台北縣中和市○○○段二一一之十六地號，地
        目建，面積一三二平方公尺，權利範圍四分之一及其上建物建號六五一建號
        ，門牌號碼台北縣中和市○○路一四二巷二之三號之贈與行為應予撤銷。
  （二）被告甲○○就上開不動產於民國九十一年四月二日以贈與為原因所為之所有
        權移轉登記應予塗銷。
二、陳述：
  （一）訴外人維多力精機股份有限公司（以下稱維多力公司）前於民國九十年九月
        二十五日邀被告丁○○為連帶保證人，向原告以分期付款方式購買油壓零組
        件等貨品，雙方並訂有買賣契約書為憑，同時被告丁○○與維多力公司共同
        簽發票面金額新臺幣（下同）六百五十萬元之本票與原告，於其違約時，作
        為原告求償債務之用。詎維多力公司於九十一年三月二十五日起用以支付價
        金之票據竟遭退票未獲付款，依買賣契約書第三條第一項約定，原告自得請
        求立即全部清償，而被告丁○○既任其連帶保證人，自應與其負連帶給付之
        責。經原告以存證信函通知維多力公司及連帶保證人，並於九十一年四月八
        日向臺灣臺北地方法院聲請本票裁定，請求被告丁○○依約清償全部之價款
        ，嗣於九十一年四月十六日奉核發九十一年度票字第一五一四三號民事裁定
        在案，迄今原告之債權金額為二百二十八萬三千九百七十一元，及自九十一
        年三月二十五日起按年息百分之二十計算之利息。
  （二）被告丁○○為逃避連帶保證債務，竟將其所有坐落台北縣中和市○○○段二
        一一之十六地號、地目建、面積一三二平方公尺、權利範圍四分之一及其上
        建物建號六五一建號門牌號碼台北縣中和市○○路一四二巷二之三號於九十
        一年三月十四日以贈與為原因無償贈與其女即被告甲○○，並於九十一年四
        月二日以贈與原因辦理所有權移轉登記完畢，彼時被告丁○○已無其他財產
        足供清償全部債務之擔保，其意塗規避原告求償甚明。按債權人依民法第二
        百四十四條規定撤銷債務人所為之有償或無償行為者，只須具備下列條件：
        (一)為債務人所為之法律行為，(二)其法律行為有害於債權人，(三)其法律行為係
        以財產權為目的，(四)如為有償行為，債務人於行為時明知其行為有害於債權
        人，受益人於受益時亦明知其事情，至於債務人之法律行為除有特別規定外
        ，無論為債權行為抑為物權行為均非所問，最高法院四十二年台上字第三二
        三號判例可資參照。依前揭法律規定及判例意旨可知，連帶債務人於債務成
        立後，其財產即構成債權人之總擔保，連帶債務人所為之法律行為致其責任
        財產減少，使債權陷於清償不能或困難，縱債務未屆清償期，債權人亦得行
        使撤銷權，以保全債權之實現。
  （三）被告之答辯與本件訴訟無關。
三、證據：提出買賣契約書、本票、支票及退票理由單、存證信函、臺灣臺北地方法
          院九十一年度票字第一五一四三號民事裁定及確定證明書、戶籍謄本、土
          地登記簿謄本、建築改良物登記簿謄本、財政部臺灣省北區國稅局財產歸
          屬資料清單及九○年度綜合所得稅各類所得資料清單等影本為證據。
乙、被告方面：
一、聲明：請求駁回原告之訴。
二、陳述：
  （一）被告丁○○部分：
      (一)本人於九十年七月中旬受託鄭伯陽告知，因私人財務問題怕影響公司營運，
        故委請本人暫掛名維多力公司負責人，為期一年，期滿即更名回原負責人，
        代理其間純屬掛名不負實際經營權利。未料公司於四月間大陸貨款回收即出
        現遲延狀況，鄭伯陽委任各經理級幹部負責操控公司運作，隨即赴大陸處理
        貨款回收，殊不知此同時各階主管、幹部已在外另成立同業之公司，同時支
        領公司薪俸卻在外處理私自新公司事務，且於五月中私自將公司較重要儀器
        外借與廠商，更於月底與廠商會同租賃公司直接出售機器，而強行載走生財
        器具，公司頓時陷入一片紛亂，此同時部分經理、幹部之公司也已成立，實
        際負責人又遲遲未歸更無人可管理，適逢廠租到期房東欲索回廠房，以致於
        在無人管理狀況下公司草草結束。此期間大陸貨款皆未收回，國內貨款本由
        業務部收取分配，同時生產部也私自扣下客戶寄達之支票先行發放薪資。於
        租賃公司載走機器後，中租公司也前來查封其他機械，隔日既要求載走其他
        機械，於無人作主狀況且考量中租公司權益，只好讓其先行將數百萬之機器
        暫行載走，另一方面聯絡鄭伯陽速回處理。至於脫產一事純屬虛有，此純屬
        個人私事與公司無關，因女兒在學中既以半工半讀的工作而積蓄一點錢，此
        時銀行來時常催繳，因當時貸款金額過高，要求先償還部分貸款，因此女兒
        拿出當時半工半讀所積存的錢先償還部分貸款，直到去年底才有穩定工作，
        又想讓其有一份承擔及分擔家庭負擔，故於去年起讓其繳交房貸，所以同時
        委託代書辦理過戶手續，因個人事務繁忙也不太在意，之後經再催促代書才
        告知因事務繁忙無法代辦，才另找代書辦理，手續完成恰巧在這時段，而且
        距鄭伯陽所約定的時間也只剩三個月而已，更何況此時公司並未有停業的打
        算，公司會停業是在五月底機器被搬走及那些幹部在外成立新公司以後才整
        個垮台的，原本房東在要廠房時鄭先生還一直要那些經理去找廠房，事情發
        生太倉促，根本讓人措手不及，一時根本反應不過來，哪會想到其他事情，
        請中租公司不要扣上這頂大帽子，更讓一個社會新鮮人的一生沾上此一汙點
        及對社會產生不信任。
      (二)據中租公司告知，在五月底中租公司載走數百萬元機器之同時，另一家永進
        機械公司也因機器款尚差三十多萬而強行載走一、二百萬元之機器，言明售
        出後多餘價款再退回，據中租公司告知該機器已出售，售價九十多萬，而今
        公司實際負責人尚在國外，因此無人可以處理此筆款項。據中租公司之經辦
        人提出方案，餘款中租公司可以折扣方式了結，因此是否可請法院請求永進
        機械公司將餘款付予中租公司好清償維多力之欠款，而對於中租公司之虧欠
        也只能以此彌補。本人並非故意脫產，如本人有意脫產就不會要女兒拿出他
        辛苦打工所積蓄的錢來償還部分貸款。
  （二）被告甲○○部分：原母親購買之房屋價約四百萬元左右，並向玉山銀行土城
        分行辦理房貸三百萬元，適逢經濟蕭條房價慘跌，經玉山銀行再三催促因當
        初貸款額度過高，銀行提出處理方案：(一)必須再增補保證人（並提供共有價
        擔保品）且利率比一般高，(二)須償還部分現今約六、七十萬且利率可調降，
        母親經多方考量後覺得現在的時機，開口要人擔保太為難人家且開不了口，
        於是才找我商量，希望我能將求學時半工半讀時在速食店、補習班、站櫃、
        推銷產品前後約六、七年省吃儉用所積存下來的血汗錢先償還約四十萬元左
        右，母親並言明要將產權過戶給我，也因我在去年底才有穩定的工作，因此
        媽媽就叫我自己負責後面貸款之繳付，這純粹是自家的私事，並非如中租公
        司所說我母親有脫產之意。
三、證據：提出支票簽收單一紙為證。
    理      由
一、原告主張被告丁○○為第三人維多力精機股份有限公司向原告以分期付款方式購
    買油壓零組件之連帶保證人，並與維多力公司共同簽發面額為六百五十萬元之本
    票一紙交予原告，而維多力公司預先開立交付原告用以支付各期價款之支票自九
    十一年三月二十五日起退票而未兌現，依照雙方約定，原告得請求債務人維多力
    公司立即全部清償，原告並以存證信函催告債務人維多力公司及該公司之連帶保
    證人即被告丁○○，迄今維多力公司尚欠原告二百二十八萬三千九百七十一元及
    自九十一年三月二十五日起按年息百分之二十計算之利息猶未清償，原告亦已於
    九十一年四月八日執前開本票向臺灣臺北地方法院聲請裁定准予強制執行，並經
    臺灣臺北地方法院於九十一年四月十六日以九十一年度票字第一五一四三號裁定
    准予強制執行等事實，為被告所不爭執，並有買賣契約書、本票、支票及退票理
    由單、存證信函、臺灣臺北地方法院九十一年四月十六日九十一年度票字第一五
    一四三號民事裁定及確定證明書等影本在卷可稽，自堪認原告上開主張為真實。
二、原告復主張被告丁○○為逃避連帶保證債務，而於九十一年四月二日將原屬其所
    有之坐落台北縣中和市○○○段二一一之十六地號土地所有權應有部分四分之一
    及地上建物建號六五一號即門牌號碼台北縣中和市○○路一四二巷二之三號房屋
    以贈與為原因移轉登記予其女即被告甲○○，因被告丁○○已無其餘財產可供清
    償全部債務之擔保，因主張依民法第二百四十四條之規定，請求撤銷被告丁○○
    與被告甲○○間關於前述不動產之贈與並塗銷其贈與之登記等語，並提出戶籍謄
    本、土地登記簿謄本、建築改良物登記簿謄本、財政部臺灣省北區國稅局財產歸
    屬資料清單、九○年度綜合所得稅各類所得資料清單等影本為證據，但為被告所
    否認，並抗辯稱被告丁○○乃受訴外人鄭伯陽之請而掛名擔任債務人維多力公司
    之負責人，並不負實際經營權責，在將系爭不動產移轉予被告甲○○之時，並不
    知維多力公司有停業的打算，維多力公司經營發生困難甚為突然，而被告丁○○
    移轉系爭不動產當時係因原貸款銀行玉山銀行以房價下跌而要求借款人即被告丁
    ○○補提擔保或提前清償部分貸款，乃由被告甲○○提出其積蓄清償部分房屋貸
    款，並繳付後續未到期之貸款，因而將該不動產移轉予被告甲○○，並非為逃避
    債務而脫產等語。經查，本件被告丁○○於九十年九月間仍擔任維多力公司之負
    責人期間，曾於九十年九月十九日與原告之新莊分公司簽訂附條件買賣契約，約
    定買受人維多力公司於貨款全部清償前，出賣人即原告仍保留其所有權，並約定
    債務人維多力公司如有一期應付款項不按期履行即視為全部到期，被告丁○○並
    與訴外人鄭伯陽、吳榮進擔任維多力公司之連帶保證人，同日復共同簽發面額為
    總買賣價金金額六百五十萬元之本票一紙交付原告，此有由原告所提出且為被告
    並不爭執其真正之買賣契約書、本票等影本可為證據，則被告丁○○既代表維多
    力公司與原告簽訂附條件買賣契約，並擔任維多力公司之連帶保證人及共同簽發
    本票，則不論其所謂僅為掛名負責人，並不負責維多力公司之實際經營，然其對
    於維多力公司與原告之間所為本件附條件買賣既有參與，則關於維多力公司與原
    告間尚有債務之事實當屬明知，則不論被告丁○○究係因何原因而擔任維多力公
    司之負責人，及關於該公司內部關於對公司權利義務如何約定，俱不影響其為維
    多力公司對原告所負債務而為連帶保證人之義務，被告丁○○與訴外人鄭伯陽間
    關於維多力公司內部經營管理之約定自不得對抗公司以外之人，原告主張被告丁
    ○○應與維多力公司負連帶清償之責任，自屬可採。其次，債務人維多力公司預
    先簽發用以支付各期應付價款之支票，其中票載發票日為九十一年三月二十五日
    票號ＡＹ0000000號票面金額五十三萬五千元之支票經原告提示請求付款
    ，遭以存款不足而退票，有原告提出之支票及退票理由單影本在卷可稽，亦為被
    告所不爭執，而被告丁○○係於九十一年四月二日將系爭不動產贈與被告甲○○
    ，顯然其贈與行為乃於債務人維多力公司發生債務遲延之後，雖被告二人抗辯稱
    該不動產乃由被告甲○○以其資金提前部分原向第三人玉山商業銀行所借貸之款
    項，並約定向玉山商業銀行所借貸之房屋貸款未償餘額改由被告甲○○負擔，然
    被告並未就此等雖以無償贈與為名所為移轉登記，實際上被告甲○○係有給付代
    價之有償行為之事實提出任何證據以為證明，則原告主張前述被告二人間就系爭
    不動產所為移轉乃屬無償行為一節即屬可採。
三、按債務人所為之無償行為，有害及債權者，債權人得聲請法院撤銷之，民法第二
    百四十四條第一項定有明文。債權人依第一項或第二項之規定聲請法院撤銷時，
    得並聲請命受益人回復原狀，同條第四項亦有明定。又保證債務之所謂連帶，係
    指保證人與主債務人負同一債務，對於債權人各負全部給付之責任者而言，此就
    民法第二百七十二條第一項規定連帶債務之文義參照觀之甚明。又連帶債務人對
    於債權人應各負全部給付之責，是在債務未受清償前，連帶債務人中一人所為之
    詐害債權行為，債權人自得對之依民法第二百四十四條第一項、第二項之規定撤
    銷之，至於其他連帶債務人有資力與否，在所不問，此有最高法院八十八年度台
    上字第一三○二號判決可資參照。次按民法第二百四十四條第一項規定，只須債
    務人所為之無償行為，有害及債權者，債權人得聲請法院撤銷之，並不以債務人
    或受益人於受益時亦知其情事者為限，始得撤銷。又所謂害及債權，係指因債務
    人之行為，致債權不能獲得滿足。申言之，因債務人之行為而致積極的減少財產
    ，或消極的增加債務，因而使債權陷於清償不能、或困難、或遲延之狀態，即本
    條項所謂有害及債權之情形。經查，被告丁○○為維多力公司之連帶保證人，並
    於九十年九月二十五日共同簽發票面金額六百五十萬元之本票用以擔保價金，卻
    於債權存在之際即次年三月十四日將其所有之系爭土地建物無償讓與被告甲○○
    ，致使被告丁○○已無其他財產足供清償全部債務之擔保，有財政部臺灣省北區
    國稅局財產歸屬資料清單、九十年度綜合所得稅各類所得資料清單可稽，然旋於
    同年三月二十五日維多力公司之支票即遭退票不能兌現，致生債權陷於清償不能
    或困難之情形，自有使原告之債權陷於不能滿足之狀態，是原告主張被告丁○○
    將系爭土地及建物無償贈與被告甲○○之行為，有害及債權一節，自為可採。而
    被告丁○○為維多力公司之連帶保證人，又與維多力公司共同簽發本票，自應就
    票面金額負連帶給付之責，況連帶債務人對於債權人應各負全部給付之責，是以
    被告丁○○抗辯原告應先就永進機械公司將維多力公司機器出賣，剩餘九十餘萬
    元之價金為求償，並不足採。再者，債務人所為之無償行為，有害及債權者，債
    權人得聲請法院撤銷之，並不以債務人或受益人於受益時亦知其情事者為限，始
    得撤銷，是以被告辯稱並非明知惡意脫產，均不足採信。從而，原告自知有撤銷
    原因時起一年之除斥期間內，依民法第二百四十四條第一項之規定，訴請撤銷被
    告間就系爭土地及建物所為之無償贈與行為及所有權移轉行為，即屬有據。又上
    開贈與之債權既經撤銷，則被告甲○○就上開不動產所受之移轉登記即應予塗銷
    ，回復為被告丁○○之名義，故原告依同法條第四項規定請求被告甲○○塗銷上
    開不動產移轉登記，於法有據，應予准許。
四、本件事證已臻明確，兩造其餘主張及攻擊防禦方法與證據，經本院斟酌後，與本
    件判決結果已不生影響，故不一一論列，附此敘明。
五、結論：本件原告之訴為有理由，依民事訴訟法第八十五條第二項判決如主文。
中      華      民      國    九十二    年      六      月      三      日
                                臺灣板橋地方法院民事第一庭
~B法      官  許  瑞  東
右正本證明與原本無異。
如不服本判決，應於判決送達後廿日內，向本院提出上訴狀。
中      華      民      國    九十二    年      六      月      三      日
~B法院書記官  陳  淑  芳


司法院資訊處製作；財團法人民間司法改革基金會備份。
